臺灣臺北地方法院簡易民事判決
108年度北簡字第13325號
原      告  羅怡情  

訴訟代理人  馮韋凱律師
被      告  簡惠三  

上列當事人間請求修復漏水及容忍修繕等事件，本院於民國一百
一十年九月九日言詞辯論終結，判決如下︰
    主    文
被告應容忍原告進入被告所有門牌號碼臺北市○○區○○○路○○○巷○
號一樓房屋，按照附表一所示之臺北市建築師公會（110）鑑字
第0612號鑑定報告書「九、鑑定分析與結果」㈢修繕項目及費用⒈
修繕項目⑵被告既有廚房與預測牆面應拆除另建新內牆所示內容
，進行漏水修繕工程至不漏水之狀態為止。
被告應給付原告新臺幣壹拾捌萬參仟玖佰參拾元，及自民國一百
一十年五月一日起至清償日止按年息百分之五計算之利息。
訴訟費用新臺幣柒萬肆仟玖佰玖拾元由被告負擔。
本判決得假執行。但被告如以新臺幣壹拾捌萬參仟玖佰參拾元為
原告預供擔保，得免為假執行。
    事    實
甲、聲明：㈠如主文第一、二項所示；㈡原告願供擔保請准宣告假
    執行。 
二、陳述略稱：
  ㈠緣原告為坐落臺北市○○區○○段○○段○○○○○地號土地（下稱系爭
    土地）之共有人之一，且坐落系爭土地之門牌號碼臺北市○○
    區○○○路○段○○○巷○號一樓房屋（下稱系爭三十七巷房屋）為
    原告單獨所有，此有土地及建物登記謄本可證。被告為系爭
    土地之相鄰土地（即臺北市○○區○○段○○段○○○地號土地）之
    共有人之一，且坐落該相鄰土地上之門牌號碼臺北市○○區○○
    ○路○○○巷○號一樓房屋（下稱系爭八十五巷房屋）為被告所
    有。
  ㈡詎被告增建其系爭八十五巷房屋，利用原告所有之房屋外牆
    作為其牆面使用，為本件造成系爭三十七巷房屋牆壁壁癌之
    原因，且上開事實未經所有權人即原告之同意即使用原告之
    房屋牆面，系爭八十五巷房屋之屋況，六十四年並不是現況
    的情形，被告利用原告外牆是近幾年的事情，縱另如被告所
    述六十四年承受房子就已經是如此，原告也沒有同意牆面作
    為鄰房牆面之使用，本件同意由臺北市建築師公會進行滲漏
    水原因之鑑定。
  ㈢經查，本件原告針對造成原告所有之系爭三十七巷房屋發生
    壁癌滲水等損害進行修復並賠償損害，嗣於本件審理程序中
    經本院函囑臺北市建築師公會為專業之鑑定，經臺北市建築
    師公會以（110）鑑字第0612號鑑定報告書確認因被告所有
    系爭八十五巷房屋之廚房與浴廁牆面採用原告所有之系爭三
    十七巷房屋外牆作為共同壁，且被告系爭八十五巷房屋之廚
    房浴廁位置與原告系爭三十七巷房屋之內牆面產生壁癌位置
    相當，廚房蒸氣與浴廁淋浴水氣就會沿共同壁磚牆縫隙所形
    成之水路滲漏至原告內牆面，產生壁癌，並於鑑定報告之結
    論載明修繕項目、方式及所需費用，原告對於鑑定報告書所
    載之內容並無意見。
  ㈣鑑定報告書業已載明被告所有之房屋內廚房、浴室之修繕方
    式，原告自得本於民法第七百六十七條第一項中段除去妨害
    請求權請求被告容忍原告進入被告所有系爭八十五巷房屋，
    按照鑑定報告書之鑑定報告書「九、鑑定分析與結果」之「
    ㈢修繕項目及費用⒈修繕項目⑵被告既有廚房與預測牆面應拆
    除另建新內牆」所示內容部分，進行漏水修繕工程至不漏水
    之狀態為止，爰請求變更聲明如主文第一項所載。再者，該
    鑑定報告書並載明包含原告現況因滲漏水產生之壁癌加以修
    繕改善費用四萬零八百五十元以及被告既有廚房與浴廁牆面
    應拆除另建一道新內牆費用十四萬三千零八十元，合計十八
    萬三千九百三十元，關此部分，原告自亦得依民法第一百八
    十四條第一項前段、第一百九十一條第一項侵權行為損害賠
    償及第二百一十三條回復原狀之規定，請求追加聲明如主文
    第二項所載。
  ㈤對被告所提出證物，除被告自己的標示外，其他形式真正沒
    有爭執，被告質疑鑑定報告書之部分，皆為被告主觀臆測或
    自行之推論，並未就該鑑定報告書專業之內容有何具體之錯
    誤提出事證相佐，故此部分被告答辯應不足採，另外被告之
    系爭八十五巷房屋有無越界與是否因被告之系爭八十五巷房
    屋利用原告系爭三十七巷房屋之外牆做為其共同壁使用導致
    原告受有牆壁發生壁癌或滲漏水情形無關。
  ㈥對本院卷第三六一頁以下臺北市建築師公會覆函內容沒有意
    見，否認被告異議聲明狀第二頁第二段與第三段之陳述，本
    案已由本院囑託專業建築師到場履勘並且出具鑑定報告書，
    以及針對被告之疑問另以上開函文回覆，被告雖不同意鑑定
    之結論，然其所提出之質疑或其他調查證據之方法，並不足
    以影響上開鑑定之結論，請駁回被告調查證據之聲請。
三、證據：聲請由臺北市中山地政事務所現場履勘及測量，由臺
    北市建築師公會進行鑑定，並提出下列證據、附圖及附件為
    證：
原證一：系爭土地之建物及土地登記謄本影本各一件。
原證二：臺北市○○區○○段○○段○○○地號土地之建物及土
        地登記謄本影本各一件。
原證三：土木技師業務職掌範圍網頁頁面一件。             
附圖：系爭土地之地籍圖謄本影本一件。
附件一：臺北市中山地政事務所土地複丈成果圖影本一件。
附件二：臺北市中山區長安東路一段三十七巷旁建物外緣之界址
        與界址點上之鐵管障物照片三張。
附件三：地界與牆壁距離之照片三張。
附件四：原告建物頂樓雨遮照片一張。
乙、被告方面：
一、聲明：㈠原告之訴及假執行之聲請均駁回；㈡如受不利判決，
    願供擔保請准宣告免為假執行。
二、陳述略稱：
  ㈠被告所有之系爭八十五巷房屋，於六十四年自訴外人高記公
    司購入房屋以來，未曾更動任何房屋結構，四十多年間與鄰
    居相安無事。被告因屋況老舊一百零六年僅更新磁磚、燈管
    及室內導水槽，毫無如原告所訴之拆除增建搭建之異動事實
    ，原告之訴與事實不符。
　㈡原告所有系爭三十七巷房屋之屋內牆壁發生壁癌、滲水現象
    應歸因於：
　　⑴原告該整棟四樓之外牆乃吸水力超強之紅磚牆面，加上近
      年時見持續強降雨，豐沛雨量導致建物牆面大量吸水與水
      柱往低處流之物理現象所致，此事實得從一到四樓屋內皆
      見壁癌與水漬予以證明。
　　⑵復以一百零七年原告整修過程中未經刨除牆面只刮去霉層
      、即以水泥覆蓋然後批土，未持乾燥又上漆粉刷，加以完
      工後待租期間也經常門戶深鎖無人走動，水氣凝聚、屋內
      無法乾燥，短期之內即再度霉漬浮現，應是理所當然。
　　⑶按一般房屋如果長時間門戶緊鎖，必然孳生霉菌，牆面處
      處斑剝。正確作為，應該是打開窗戶，開啟電扇、使空氣
      流通，甚至開啟冷氣機或除溼機才能有效防患。
　㈢原告主張系爭三十七巷房屋屋內牆壁發生壁癌、滲水等損害
    為被告系爭八十五巷房屋所致請求賠償，然據被告所知，原
    告進門與被告緊鄰之牆出現的壁癌，皆在非被告相鄰之地界
    範圍，可證被告承受之系爭八十五巷房屋長久以來鋪設的磁
    磚與屋頂導水道，應已對原告之室內發揮有效的防水作用，
    被告系爭八十五巷房屋既非壁癌之肇因，應駁回原告之訴。
    房子蓋的時候是照著地界線蓋的，牆壁是一條直線，被告並
    沒有佔用到原告的土地。被告申請的地界與建物平面圖可以
    看出被告毫無越界的事實，空照圖也看不出來被告有侵占原
    告的土地。
　㈣依原告於一百零七年四月二十七日提出之存證信函內容與照
    片可證，原告指出臨棟即訴外人胡家因屋頂之排水系統管道
    不當懸空，導致原告該棟紅磚外牆遭受雨水不當排沖造成原
    告系爭三十七巷房屋屋內漏水及衍生損害，又原告指出其房
    屋漏水損害全部是二樓即訴外人蕭家不處理未塗抹水泥之紅
    磚外牆，遇水則完全吸收膨脹，對水侵害毫無抵抗所致。另
    被告於六十四年購入之前既有之Ｕ型屋頂導水道毫無如原告
    所述之增建改建異動等情事，且對原告不當紅磚外牆與室內
    應已發揮強而有力的疏導功能，由此推理並重申原告系爭三
    十七巷房屋屋內之水漬與壁癌應為屋頂當時不當排水與自身
    吸水力超強的紅磚外牆所致，不應歸罪於被告。
　㈤原告既知其紅磚外牆吸水之嚴重與傷害，被告於六十四年承
    受之時既已存在的磁磚與Ｕ型屋頂導水道，應是被告前一屋
    主與原告前任建物持有人經過協調與共識所做之善意行為。
    此外，被告系爭八十五巷房屋始建於五十四年，原告系爭三
    十七巷房屋則於六十年興建，何來原告先建之言？再者，原
    告雨遮已跨佔中山區正義段二小段四一三地號之地籍，應予
    拆除。
　㈥本件同意由臺北市建築師公會進行鑑定。系爭八十五巷房屋
    屋況被告於六十四年承受房子時就已經是這個狀況。原告談
    到六十八年承受房子，是原告的父親承受，被告是六十四年
    承受，承受的時候就已經是這樣，應該是兩造的前手有取得
    共識，惟被告要舉證現在很困難，而且被告的前手已不知去
    向，原告的前手是被拍賣的，事情已過四十幾年。
　㈦原告有三個虛構的事實，其主張被告屋頂的水道是新建的並
    不是事實，水道是被告六十四年購入房屋的時候就已經存在
    。原告說原告的房屋先蓋，被告房屋是五十四年蓋的，原告
    是六十年蓋的。一百零七年原告誣告被告侵入其房屋，絕對
    是虛構的事實，而且經過地政事務所一百零七年十月二日跟
    一百零八年十二月二日兩度鑑界無誤，原告已經很清楚系爭
    三十七巷房屋牆壁內之所以會有壁癌，是因為牆壁水泥磚牆
    跟強力的沖水所造成的。
　㈧按鑑定報告書之鑑定分析與結果，其鑑定報告誤差太大，原
    告系爭三十七巷房屋屋內牆壁之壁癌與被告廚房及浴廁應無
    相關，提出異議如下：
　　⑴原告房屋牆面滲水區與佈滿排水管的房屋柱相鄰，依竣工
      圖標示系爭牆面鄰近滲水區有二處排水管房屋柱，依該圖
      Ａ處排水管房屋柱距路面地界線水平位置為一一五五公分
      ，正是滲漏水Ａ區即原告直上層二樓浴室相對位置，而不
      是鑑定報告書第十頁⑸所載的客廳，亦是被告旁邊八十五
      巷二號鄰居新蓋大樓的後院（依竣工圖尺寸：202＋100＋42
      8＋425＝1155)；又該圖Ｂ處排水管房屋柱距路面地界水平位
      置為七三○公分，相當於滲漏水Ｂ區(依竣工圖尺寸：202＋1
      00＋428＝730)。
　　⑵鑑定報告書第七頁部分：
　　　①第四行「Ａ區（牆面濕度測點一至十）據路面地界線水平
        位置約919至1149公分」部分：此區域已是被告旁邊林
        森北路八十五巷二號鄰居新蓋大樓的後院空地，尤其測
        點第一、二點更是遠離被告地籍，測水鑑定當天室外持
        續下雨，濕度數值雖上升至18.0、17.0，其數據與被告
        室內噴水測試確無相關。又依原告竣工圖被告位置應下
        移從地界線起算而不是從202開始，因從臺北市中山地
        政事務所發放之地籍及建物平面圖，可以確認五十四年
        興建的林森北路八十五巷六號及八號，確實從道路地界
        線起造，亦即兩戶合計面寬為891公分（計算式:0000－0
        00＝891），然鑑定建築師主張Ａ區的側點位置在距路面
        水平位置919至1149公分之間，此實際已遠離被告鄰牆
        達28（919-891）至258（0000-000）公分之遙。
　　　②第六行「被告屋舍廚房與浴廁距路面地面界線水平位置
        約595至1100公分」部分：亦即被告面寬達505公分（00
        00－000＝505）？依中山地政事務所發放之被告房屋即地
        籍平面圖實際面寬只有450公分，如一起興建的林森北
        路八十五巷八號也是一樣大，被告位置頂多就是450至9
        00之間，何來「595至1100公分」？
　　⑶鑑定報告書第八頁「Ｂ背牆面（被告）淋濕三十分鐘後，原
      告之內牆壁濕度」部分：測點一至十不在被告共用牆壁範
      圍，而在臺北市○○○路○○○巷○號新建大之後院，而且測點
      一、二已經遠離被告房屋達250公分左右，故其檢測數據1
      8、17與被告無關。且從被告牆面淋水後的數據分析，測
      水鑑定當日為下雨天，檢測顯示淋濕三十分鐘後，除測點
      一、二之位置在房屋柱排水管區域導致滲水外，各測點濕
      度數據經過逐一前後對照並沒有如預期般明顯大幅上升的
      變化，大部分測點的濕度數據甚至呈現下降情況，並且符
      合鑑定報告書第十二頁濕度指示表中的「≧7.8～＜17％之溼
      度指示：Dry(乾)」及「濕度色調指示：綠色」。
　　⑷鑑定報告書第十頁部分：
　　　①第七行「牆面防水未做好，也會導致雨水滲漏至直下層
        或內牆面」部分：原告直上樓層二樓三樓外牆，一直維
        持著吸水力極強的紅磚牆面，在一百零八年原告屋頂女
        兒牆上的擋雨鐵板製作前，歷經一百零六年強降雨的侵
        襲與管道漏水，早已吸水飽和，水性往下流，正如原告
        一百零七年四月之存證信函所明述的內容。
　　　②倒數第二行「一般房屋汙水（馬桶）與家庭廢水（浴缸
        、洗臉台、廚房洗濯台）排水管滲漏現象主要來自水管
        破裂或水管接頭鬆脫或排水管堵塞導致漏水，造成樓下
        住家天花板呈現汙漬水痕…」部分：依原告竣工圖，確
        認原告房屋柱確實存在，有房屋柱就有排水管，而五十
        年的房子，排水管很有可能已經破損、滲漏，而造成壁
        癌，更何況Ａ區滲水嚴重的上方正是直上樓層的浴廁，
        不是客廳，且水性只會往下流，原告房屋從上到下、四
        面八方都是壁癌之生成原因，其事實不應該被忽略。
　　⑸鑑定報告書第十一頁部分：
　　　①第二行「系爭房屋滲漏水相對位置為直上層住家之客廳
        」部分：建築師不但忽略了房屋柱的存在與其滲漏水的
        可能性，更誤把直上層（即二樓）的浴廁當客廳。
　　　②第四行「⑹雨水排水管滲漏現象主要來自雨水管破裂或雨
        水管接頭鬆脫或雨水管堵塞導致漏水，……此滲水因素亦
        可排除。」部分：此係鑑定建築師失察，依據竣工圖滲
        水第一、二點與第十二、十三點正好就在房屋柱結構區
        域。又測點第一、二點也許測試時正好有人使用浴廁，
        或因屋外正值下雨，雨水經過排水管往下流才會有濕度
        數值明顯攀高至18.0、17.0的情況，五十年的老房子，
        排水管會破損或龜裂的現象而造成管線滲漏或壁癌。
　　　③第十行「系爭房屋直上層（二樓）相對位置為客廳，而
        不是浴廁」部分：依原告竣工圖，不但房屋柱上頭就是
        二樓浴廁、不是客廳，而且被告房屋之浴廁與廚房，也
        不是原告房屋壁癌之Ａ區相對位置。
　　　④倒數第三行「外牆面滲水是一般房屋內發生壁癌，滲水
        主要原因之一，其滲水水源來自雨水，尤其是老舊房屋
        之外牆構造建材為紅磚」部分：原告外牆除被告的共用
        壁全面貼了磁磚之外，原告直上樓層都是紅磚外牆；一
        百零六年連續強降雨，含水飽和，而屋頂女兒牆之鐵板
        則是一百零八年才做的，原告內牆的壁癌、應該是當初
        積滿水氣或施工不良的殘痕，還有Ａ區的測水點、全部
        都在鄰房：林森北路八十五巷二號新蓋大樓的後院。
　　⑹鑑定報告書第十三頁第二行「滲漏位置：依據竣工圖尺寸
      與現場測量結果顯示，原告內牆面產生壁癌位置與被告廚
      房浴廁位置相當」及第十一行後段「被告廚房浴廁位置與
      原告內牆面產生壁癌的位置相當，廚房蒸氣與浴廁淋浴水
      氣就會沿共同壁磚縫隙所形成之水路滲漏至原告內牆面，
      產生壁癌。」部分：Ａ區測水點早已遠離被告房屋，而Ｂ區
      正好在原告房屋柱牆面，且Ａ區不在共用壁上，Ｂ區則在原
      告房屋柱上，要懷疑應該是房屋柱內的老舊排水管，而不
      是被告廚房與浴廁的位置。又被告牆面全部鋪磁磚，防水
      措施確臻完美，且被告房屋只當最怕濕氣侵襲的油畫工作
      室使用，廚房沒有瓦斯、不開伙，怎麼會有水蒸氣；不住
      這裡，浴廁沒有熱水器、不淋浴，自然沒有水氣之虞。每
      月用水不超過一度，可見用水之少。
　　⑺鑑定報告書第十六頁「鑑定結果」部分：被告廚房浴廁位
      置，不與原告內牆面產生壁癌位置相當，原告Ａ區其實已
      經超越被告房屋高達二十八至二百五十八公分。被告方共
      同壁是經過嚴謹防水施工的磁磚牆面而不是如同原告直上
      樓層滲透力超強的紅磚牆面。
　　⑻綜上，建築師鑑定不周全，未能找出原告屋內漏水關鍵，
      只糾結於被告與原告相鄰的牆面，數據顯示與推測不符合
      ，且報告顯示原告屋內牆壁之壁癌與被告廚房蒸氣、浴廁
      水氣毫無相關，建築師臆測失據，鑑定報告有失公正。
　㈨臺北市建築師公會一百一十年六月三十日110（十七）鑑字第
    1444號覆函說明部分明顯錯誤，原告房屋牆面壁癌發現於一
    百零七年該屋出租人（即原告）於舊房解約，拆除浮貼夾板
    後，始知該屋天坪與牆面幾乎處處有霉斑，因急於轉租，乃
    倉促維修、未盡落實，致使水氣返潮，留下如今之所謂壁癌
    。原告深知自家五十年老屋身陷困境，竟以存證信函推罪給
    原告直上層住戶即訴外人蕭太太與林森北路八十五巷六號二
    、三樓住戶胡家兄弟及一樓之被告，甚至林森北路八十五巷
    二號管理人鄧小姐，周遭鄰居基於包容亦都竭力配合。被告
    一百零六年為整修近六十年老舊牆面與照明，被告廚房浴廁
    磁磚當初施工時即心存與鄰為善，極其嚴謹的施作多層工程
    ，防水功能無庸置疑，原告質疑滲水，被告無法認同，且被
    告房屋數十年來既無炊具設備與沐浴行為，鑑定建築師居然
    曲解事實、嚴重誤判，被告不得不詮釋鑑定建築師失察之處
    。
　㈩本件鑑定建築師於一百零九年十一月十日當日下午三點在鑑
    定現場，只匆匆上原告屋頂並未詳看原告二、三樓紅磚裸露
    的外牆實況。又被告於一百一十年七月五日兩度造訪原告直
    上層住戶，屋主強調二、三、四樓浴廁從未移位，被告並且
    已拍照存證，鑑定建築師敘明其西側浴廁已因室內裝修往更
    西側移，此言絕非事實，純屬臆測。原告Ａ區滲漏點已遠離
    被告之共用壁，一百零九年十二月九日上午十點的第二次會
    勘紀錄表顯示，原告Ａ區應有來自不同的滲漏水源，而房屋
    柱內老舊的水管正為可能之一。鑑定建築師明知滲水水源若
    來自雨水，尤其老舊房屋的外牆構造建材為紅磚，紅磚孔隙
    多，容易產生壁癌現象卻故意忽略不做探討，原告牆面壁癌
    發現於一百零七年之前，該屋曾大面積漏水發霉，卻因修護
    不當，留下餘患，而屋頂女兒牆上的擋水護罩是一百零八年
    才加蓋的。原告的主張很多跟事實不一樣，被告認為牆面兩
    邊都有十二公分的使用權，這是建築法第一百零一條，原告
    依據的請求權內容都跟事實不符不能夠成立。
三、證據：聲請由臺北市建築師公會進行鑑定與進行補充詢問，
    傳喚訴外人正義里里長、原告直上層二至四樓屋主、原告整
    修承包商張國、泥工陳正亨，並提出存證信函影本一件、原
    告建築竣工圖及其房屋柱結構及相關位置圖一件、原告建築
    竣工圖一二層平面圖一件、原告房屋柱結構位置照片影本三
    件、原告二三樓外牆照片影本一件、原告屋頂女兒牆侵越被
    告地籍鐵板照片影本一件、鑑定報告書第十二頁影本一件、
    被告屋內工作室實景照片影本一件、被告水單明細影本一件
    、原告與被告共同牆壁貼滿防水磁磚之照片影本一件、原告
    建築竣工圖之錯誤標示註記一件、原告建築竣工圖之正確標
    示註記一件、被告房屋及地籍圖示影本一件、原告一百零七
    年四月存證信函提出屋內漏水照片（共八頁）影本一件、原
    告建築竣工圖及其房屋滲水區標示註記一件、兩造建物外街
    景照片（共四頁）影本一件、地籍與建物平面圖一件、建管
    單位空照圖一件、原告雨遮照片影本二件與下列附件及附圖
    等件為證：
附件一：存證信函節錄影本一件。
附件二：存證信函所附鄰棟屋頂排水管照片影本一件。
附件三：存證信函節錄影本一件。
附件四：存證信函所附原告三樓外牆鋼筋外露之照片影本一件。
附件五：存證信函所附原告建物外紅磚牆貼近被告建物之照片影
        本一件。
附件六：原告二樓之紅磚外牆照片影本一件。
附件七：被告購屋前已存在之一樓屋頂導水道照片影本一件。
附圖：臺北市○○○路○○○巷○號新建大樓平面圖一件。
丙、本院依原告聲請函請臺北市中山地政事務所測量，並依兩造
    聲請囑託臺北市建築師公會進行鑑定，及被告聲請向臺北市
    建築師公會為補充詢問。
    理    由
一、程序方面：
  ㈠按訴狀送達後，原告不得將原訴變更或追加他訴，但請求之
    基礎事實同一者、不甚礙被告之防禦及訴訟之終結者，不在
    此限，民事訴訟法第二百五十五條第一項第三款定有明文；
    前揭規定於簡易程序適用之（民事訴訟法第四百三十六條第
    二項參照）。經查，本件原告原聲明第一項為「被告應將占
    用臺北市○○區○○段○○段○○○○○地號如附圖所示紅色部分之地
    上物拆除，並將占用之土地部分返還予原告及其他共有人全
    體。」，原聲明第二項為請求五萬元及法定利息之漏水損害
    ，嗣因臺北市中山地政事務所現場勘測結果認定系爭八十五
    巷房屋並無占用系爭土地之事實（參本院卷第四十九頁），
    原告於臺北市建築師公會進行鑑定完成後變更及追加聲明如
    主文第一、二項所示（第一項係請求修復漏水及容忍修繕，
    第二項係請求漏水修繕費用），經核變更及追加前後之訴訟
    均係出於解決漏水問題之基礎事實，不甚礙被告之防禦及訴
    訟之終結，參酌前揭規定，程序並無不合，應予准許。
　㈡次按原告將原訴變更時，如其訴之變更為合法，而原訴可認
    為已因撤回而終結，法院應專就新訴裁判（最高法院六十五
    年台上字第二一八三號裁判意旨參照），又民事訴訟法第八
    十三條第一項前段規定：「原告撤回其訴者，訴訟費用由原
    告負擔。」。經查，原告於原訴進行中曾支出測量勞務費三
    百元（參本院卷第四十九頁），原訴因訴之變更可認為原訴
    已因撤回而終結，依前揭民事訴訟法第八十三條第一項前段
    之規定，該勞務費三百元與新訴無關，應由原告負擔。
二、原告主張意旨略以：原告所有之系爭三十七巷房屋發生壁癌
    滲水等損害，經臺北市建築師公會鑑定報告書確認因被告所
    有系爭八十五巷房屋之廚房與浴廁牆面採用原告所有之系爭
    三十七巷房屋外牆作為共同壁，且被告系爭八十五巷房屋之
    廚房浴廁位置與原告系爭三十七巷房屋之內牆面產生壁癌位
    置相當，廚房蒸氣與浴廁淋浴水氣就會沿共同壁磚牆縫隙所
    形成之水路滲漏至原告內牆面，產生壁癌，並於鑑定報告之
    結論載明現況因滲漏水產生之壁癌加以修繕改善費用為四萬
    零八百五十元，以及被告既有廚房與浴廁牆面應拆除另建一
    道新內牆費用十四萬三千零八十元，合計十八萬三千九百三
    十元，故原告依民法第七百六十七條第一項中段除去妨害請
    求權、民法第一百八十四條第一項前段、第一百九十一條第
    一項侵權行為損害賠償及第二百一十三條回復原狀之規定為
    本件請求等語。
三、被告答辯意旨則以：被告所有之系爭八十五巷房屋，於六十
    四年自訴外人高記公司購入以來未曾更動任何房屋結構，僅
    因屋況老舊於一百零六年更新磁磚、燈管及室內導水槽，原
    告系爭三十七巷房屋屋內牆壁之壁癌與被告廚房及浴廁應無
    相關，測點第一、二點也許測試時正好有人使用浴廁，或因
    屋外正值下雨，雨水經過排水管往下流才會有濕度數值明顯
    攀高至18.0、17.0的情況，建築師鑑定不周全，未能找出原
    告屋內漏水關鍵，建築師臆測失據，臺北市建築師公會鑑定
    報告有失公正，被告一百零六年整修近六十年老舊牆面與照
    明，嚴謹施作多層工程，防水功能無庸置疑等語置辯。
四、兩造對於原告為系爭三十七巷房屋所有權人，被告為系爭系
    爭八十五巷房屋所有權人之事實並無爭執，兩造爭執重點在
    於：㈠原告所有系爭三十七巷房屋發生壁癌滲水等損害之原
    因為何？㈡原告請求被告容忍原告進入被告所有系爭八十五
    巷房屋，按照附表一所示內容進行漏水修繕工程至不漏水之
    狀態為止，並賠償修復費用十八萬三千九百三十元及法定利
    息，是否有據？爰說明如后。
五、本院依兩造聲請囑託鑑定人即臺北市建築師公會鑑定系爭房
    屋漏水原因及修復方式，一百一十年三月六日110鑑字第06
    12號鑑定報告書所顯示鑑定結果如下：
　㈠「臺北市○○區○○○路○段○○○巷○號一樓房屋內牆壁發生壁癌、
    滲水損壞之原因為何？」：臺北市○○區○○○路○段○○○巷○號一
    樓房屋內牆壁發生壁癌、滲水損壞之原因係因被告廚房與浴
    廁牆面採用原告外牆作為共同壁，且被告廚房浴廁位置與原
    告內牆面產生壁癌位置相當，由於該共同壁為磚牆，水源滲
    透力強，而被告日常生活產生之廚房蒸氣與浴廁淋浴水氣就
    會沿共同壁磚牆隙縫所形成之水路滲漏至原告內牆面，產生
    壁癌。
  ㈡「修繕項目及費用為何？」：修繕項目在「原告室內牆面因
    滲漏水產生之壁癌加以修繕改善」之部分包含拆除原有受損
    壁癌牆面裝修表層材料、受損牆體裂縫EPOXY填補、牆面1：
    2防水水泥砂漿粉刷、牆面水泥漆一底二度、平頂水泥漆一
    底二度、廢料清理及運什費等。修繕項目在「被告既有廚房
    與浴廁牆面應拆除另建新內牆」之部分包含拆除被告廚房與
    浴廁共同壁牆面裝修、砌1/2B紅磚、牆面3mm厚PU防水處理
    、牆面1：2防水水泥砂漿粉刷、地坪鋪PU,3mm、地坪1：2防
    水水泥砂漿粉刷、平頂1：2防水水泥砂漿粉刷、地坪鋪20cm
    ×20cm磁磚、牆面貼20cm×20cm磁磚、平頂水泥漆一底二度、
    水電管線新設及修復、廢料清理及運什費等。修繕費用包含
    原告室內牆面因滲漏水產生之壁癌加以修繕改善費用四萬零
    八百五十元以及被告既有廚房與浴廁牆面應拆除另建一道新
    內牆費用十四萬三千零八十元，合計十八萬三千九百三十元
    。
六、被告對於系爭鑑定報告鑑定結果聲請補充詢問，臺北市建築
    師公會一百一十年六月三十日110(十七)鑑字第1444號覆函
    說明如下（參本院卷第三六一頁至第三六五頁）：
　㈠鑑定報告書第七頁第四行：Ａ區（牆面濕度測點一至十）係位
    於原告屋舍之內牆，原告屋舍臨臺北市長安東路三十七巷，
    鑑定報告書內記載Ａ區距路面地界線水平位置約919至1149公
    分，係於一百零九年十一月十日下午三時○分，由鑑定人會
    同兩造當事人現場會勘，自長安東路三十七巷路面地界線實
    地量測所得，而被告之質疑係從臺北市林森北路（非系爭房
    屋面臨之巷道）自行推測，其正確性不得而知，且與實際距
    離相差甚遠，達28至258公分。有關此距離之量測請詳閱鑑
    定報告書附件三會勘紀錄表。
　㈡鑑定報告書第七頁第六行：被告屋舍廚房與浴測距路面地界
    線水平位置約595公分至1100公分之間，係依據臺北市政府
    提供之使用執照竣工圖所得，為方便各方閱讀，鑑定人另依
    該竣工圖繪製簡圖供參考，被告自行推測距離，其正確性不
    得而知，本項距離分析請詳閱鑑定報告書附件五及附件六。
　㈢鑑定報告書第八頁：有關背牆面（被告）淋濕三十分鐘後，
    原告內牆壁濕度係鑑定人會同兩造現場實際量測，至於測點
    位置已在㈡說明，有關檢測數據18、17係測點一與測點二之
    濕度測量結果，因測點一與測點二位於滲漏Ａ區範圍內，當
    然與系爭房屋之當事人有關，請詳閱附件三會勘紀錄表及附
    件五。
　㈣鑑定報告書第十頁第七行：鑑定報告書說有些房屋因牆面開
    窗，窗戶施工不良，施工孔隙填漿不實，致下雨天雨水經由
    該孔隙滲漏至內牆面，係在分析一般房屋滲水原因，惟系爭
    房屋並無此現象，該原因不存在，已在鑑定報告書內說明，
    至於被告所稱一百零六年、一百零七年漏水情形，經鑑定人
    與兩造當事人會勘，現場未殘留任何過去滲漏水痕，請詳閱
    鑑定報告書第十頁。
　㈤鑑定報告書第十頁倒數第二行：鑑定報告書說一般房屋污水
    （馬桶）與家庭廢水排水管滲漏現象主要來自水管破裂或水
    管接頭鬆脫或排水管堵塞導致漏水，造成樓下住家天花板呈
    現汙漬水痕，係在分析一般房屋滲漏水原因之一，惟依據使
    用執照竣工圖以及現場會勘，系爭房屋滲漏水相對位置為直
    上層住家之客廳，其西側浴廁亦已因室內裝修往更西側移，
    應可排除此滲水因素，另，現場未留有被告所稱一百零六年
    、一百零七年造成之滲漏水痕，本件鑑定係依現況作專業性
    之判斷，請詳閱鑑定報告書第十頁。
　㈥鑑定報告書第十一頁第二行：鑑定報告書說系爭房屋滲漏水
    相對位置為直上層住家之客廳，係依據使用執照竣工平面圖
    及現場會勘結果，被告可能是誤讀，另被告稱房屋滲漏可能
    性說明於㈦，請仔細詳閱附件六竣工平面圖內容。
　㈦鑑定報告書第十一頁第四行：鑑定報告書說雨水排水管滲漏
    現象主要來自雨水管破裂或雨水管接頭鬆脫或雨水管堵塞導
    致漏水，係在分析一般房屋滲漏水原因之一，惟從竣工圖得
    知，系爭房屋滲漏水位置並非靠近房屋柱結構旁，此滲水因
    素應可排除，在鑑定報告書內已有說明，退萬步言，倘如被
    告所說，是房屋柱破損造成滲漏，由於房屋柱位於滲漏Ａ區
    之西側，內牆滲漏水痕應由西(上)往東(下)，而現場內牆滲
    漏水痕係由東(上)往西(下)，測點一、二係位於Ａ區西側之
    端點(最低點)，因水路往下漫流，致該兩點數據偏高，非被
    告所說因樓上有人使用浴廁或房屋柱排水管破損造成，被告
    之質疑顯有誤會。
　㈧鑑定報告書第十一頁第十行：鑑定報告書說系爭房屋滲漏水
    相對位置為直上層住家之客廳，係依據使用執照竣工平面圖
    及現場會勘（直上層原浴廁位置經裝修後已往更西側移），
    退萬步言，倘如被告所說，是直上層浴廁造成，由於直上層
    浴廁位於滲漏Ａ區之西側，內牆滲漏水痕應由西(上)往東(下
    )，而現場內牆滲漏水痕係由東(上)往西(下)，被告之質疑
    尚有誤會。
　㈨鑑定報告書第十一頁倒數第三行：鑑定報告書說外牆面滲水
    是一般房屋室內牆壁發生壁癌、滲水損壞主要原因之一，其
    滲水水源來自雨水，尤其是老舊房屋之外牆構造建材為紅磚
    ，紅磚孔隙多，產生壁癌現象。惟經現場觀察，系爭房屋外
    牆與鄰戶（被告）緊連，且都加蓋滿滿，而本件房屋之屋頂
    女兒牆上方已以鐵板作護罩以擋雨水滲入內牆，外牆雨水滲
    入因素應可排除，在鑑定報告書內說明，且現場未見舊有未
    設屋頂女兒牆鐵板前造成之水汙殘痕，請詳閱鑑定報告書第
    十一頁。
　㈩鑑定報告書第十三頁第二行：被告對於內牆滲漏位置有疑義
    ，Ａ區滲漏位置前項㈠已說明，Ｂ區滲漏位置係位於距道路地
    界線約740至860公分之間，而房屋牆柱係位於距道路地界線
    730公分處，兩者不重疊，請詳閱附件五及附件六。
　鑑定報告書第十三頁第十一行後段：有關Ａ區、Ｂ區滲漏位置
    已在前文說明，且與房屋柱內排水管無涉，被告廚房、浴廁
    採用一般磁磚，磁磚縫隙採砂漿抹平，本件鑑定報告係依據
    現況事實作專業判斷。
　鑑定報告書第十六頁之(四)鑑定結果：有關Ａ區、Ｂ區滲漏位
    置已在前文說明，本件鑑定報告係依據現況事實作專業判斷
    ：
　　⑴被告質疑Ａ區超越被告房屋達28至258公分，已在㈠說明。
　　⑵被告質疑原告直上層紅磚牆面一項已在㈨說明。
　　⑶本件鑑定係依據現況實際情形作專業判斷。
　　⑷修繕項目與費用編列係依據本院來函鑑定要旨作業。
七、按民法第七百六十七條第一項規定：「所有人對於無權占有
    或侵奪其所有物者，得請求返還之。對於妨害其所有權者，
    得請求除去之。有妨害其所有權之虞者，得請求防止之。」
    。次按「因故意或過失，不法侵害他人之權利者，負損害賠
    償責任。」、「土地上之建築物或其他工作物所致他人權利
    之損害，由工作物之所有人負賠償責任。但其對於設置或保
    管並無欠缺，或損害非因設置或保管有欠缺，或於防止損害
    之發生，已盡相當之注意者，不在此限。」，民法第一百八
    十四條第一項前段、第一百九十一條第一項分別定有明文。
    又民法第一百九十一條第一項所謂設置有欠缺，係指土地上
    之建築物或其他工作物，於建造之初即存有瑕疪而言。所謂
    保管有欠缺，係指於建造後未善為保管，致其物發生瑕疵而
    言，最高法院五十年台上字第一四六四號裁判意旨參照。再
    按民事訴訟法第二百七十七條規定：「當事人主張有利於己
    之事實者，就其事實有舉證之責任。但法律別有規定，或依
    其情形顯失公平者，不在此限。」，又原告對於自己主張之
    事實已盡證明之責後，被告對其主張，如抗辯其不實並提出
    反對之主張者，則被告對其反對之主張，亦應負證明之責，
    此為舉證責任分擔之原則，最高法院十八年上字第二八五五
    號裁判意旨參照。復按原告於起訴原因已有相當之證明，而
    被告於抗辯事實並無確實證明方法，僅以空言爭執者，當然
    認定其抗辯事實之非真正，而應為被告不利益之裁判，最高
    法院十八年上字第一六七九號裁判意旨參照。
八、經查：㈠原告所有系爭三十七巷房屋發生壁癌滲水等損害之
    原因，鑑定報告認定係因被告廚房與浴廁牆面採用原告外牆
    作為共同壁，且被告廚房浴廁位置與原告內牆面產生壁癌位
    置相當，由於該共同壁為磚牆，水源滲透力強，而被告日常
    生活產生之廚房蒸氣與浴廁淋浴水氣就會沿共同壁磚牆隙縫
    所形成之水路滲漏至原告內牆面，故產生壁癌，被告雖質疑
    相對位置與其廚房及浴廁應無相關，測點第一、二點也許測
    試時正好有人使用浴廁，或因屋外正值下雨才會有濕度數值
    明顯攀高至18.0、17.0的情況云云，然而：⑴關於前揭相對
    位置之認定，鑑定報告已檢附現場實測之附件三會勘記錄表
    、附件五滲水示意圖及附件六使用執照竣工圖說等內容為據
    ，被告以自行推測距離之方式欲否定鑑定報告相對位置之認
    定，並不足採；⑵關於背牆面（被告）淋濕三十分鐘後，原
    告內牆壁濕度測點第一、二點濕度數值明顯攀高至18.0、17
    .0等情，被告對此亦未否認，被告雖稱也許測試時正好有人
    使用浴廁，或因屋外正值下雨云云，然如前揭臺北市建築師
    公會一百一十年六月三十日110(十七)鑑字第1444號覆函內
    容，根據現場內牆滲漏水痕之方向足以排除被告所稱因樓上
    有人使用浴廁或房屋柱排水管破損造成之可能性，另根據屋
    頂女兒牆上方已以鐵板作護罩以擋雨水滲入內牆，亦排除屋
    外正值下雨之因素，被告以前揭自行臆測之方式欲否定前揭
    鑑定報告認定之漏水原因，並不足採；⑶實則，被告自承於
    一百零六年間整修近六十年老舊牆面與照明，雖片面宣稱嚴
    謹施作多層工程，防水功能無庸置疑云云，但該施工係於被
    告所有系爭八十五巷房屋施工，注重的是系爭八十五巷房屋
    之防水，就利用雙方老舊共同壁施作工程，對原告內牆面將
    造成滲漏水之不利影響，則未納入考量，原告所有系爭三十
    七巷房屋發生壁癌滲水等損害之原因如前揭鑑定報告所述，
    應屬明確；㈡本件漏水原因既應歸責於被告，則原告依民法
    第七百六十七條第一項中段除去妨害請求權之規定，自得請
    求被告容忍原告進入被告所有系爭八十五巷房屋，按照附表
    一所示內容，進行漏水修繕工程至不漏水之狀態為止，原告
    並得依民法第一百八十四條第一項前段、第一百九十一條第
    一項侵權行為損害賠償及第二百一十三條回復原狀之規定，
    本於鑑定報告之結論，請求被告賠償因滲漏水產生之壁癌加
    以修繕改善費用四萬零八百五十元，以及被告既有廚房與浴
    廁牆面應拆除另建一道新內牆費用十四萬三千零八十元。事
    證明確之下，本件並無再依被告聲請傳喚訊問訴外人正義里
    里長、原告直上層二至四樓屋主、原告整修承包商張國、泥
    工陳正亨之必要。
九、綜上所述，原告本於民法第七百六十七條第一項、第一百八
    十四條第一項前段、第一百九十一條第一項及第二百一十三
    條規定，請求：㈠被告容忍原告進入被告所有系爭八十五巷
    房屋，按照附表一所示內容，進行漏水修繕工程至不漏水之
    狀態為止；㈡被告給付原告十八萬三千九百三十元，及自追
    加暨變更訴之聲明狀繕本送達翌日（即一百一十年五月一日
    ）起至清償日止，按年息百分之五計算之利息，其請求為有
    理由，應予准許。
十、本件係就民事訴訟法第四百二十七條第一項訴訟適用簡易程
    序所為被告敗訴之判決，依同法第三百八十九條第一項第三
    款規定，應依職權宣告假執行。並依同法第三百九十二條第
    二項規定，依被告聲請宣告被告預供擔保後得免為假執行。
十一、本件訴訟費用額，依後附計算書確定如主文所示金額。
十二、本件事證已臻明確，兩造其餘攻擊防禦方法，於本判決結
      果不生影響，爰不一一論述，併此敘明。
十三、據上結論，原告之訴為有理由，依民事訴訟法第七十八條
      ，判決如主文。
中　　華　　民　　國　　110 　年　　10　　月　　7 　　日
                              臺北簡易庭
                              法      官  文衍正
以上正本係照原本作成。
如對本判決不服，須於判決送達後二十日內向本庭（臺北市重慶
南路一段一百二十六巷一號）提出上訴狀。（須按他造當事人之
人數附繕本）。如委任律師提起上訴者，應一併繳納上訴審裁判
費。
中　　華　　民　　國　　110 　年　　10　　月　　7 　　日
                              書  記  官  高秋芬
訴訟費用計算書：
項        目             金  額（新臺幣）        備  註 
第一審裁判費　　           2,990元
第一審鑑定費              72,000元
合　　　　計　　     　   74,990元 

附表一：
被告既有廚房與浴廁牆面應拆除另建新內牆： 此部分修繕項目包含拆除被告廚房與浴廁共同壁牆面裝修、砌1/2B紅磚、牆面3mm厚PU防水處理、牆面1：2防水水泥砂漿粉刷、地坪鋪PU,3mm防水層、地坪1：2防水水泥砂漿粉刷、平頂1：2防水水泥砂漿粉刷、地坪鋪20cm×20cm磁磚、牆面整修貼20cm×20cm磁磚、平頂水泥漆一底二度、水電管線新設及修復、廢料清理及運什費等。